【裁判字號】    90,交抗,348
【裁判日期】    900912
【裁判案由】    違反道路交通管理處罰條例
【裁判全文】
臺灣高等法院交通事件裁定                          九十年度交抗字第三四八號
    抗  告  人
    即受處分人  甲○○
右抗告人因違反道路交通管理處罰條例案件，不服臺灣士林地方法院中華民國九十年
七月三十一日裁定（九十年度交聲字第二七六號），提起抗告，本院裁定如左：
    主      文
原裁定撤銷，發回臺灣士林地方法院。
    理      由
一、抗告意旨略以：「本件違規時間為民國（下同）八十九年三月十一日，此見舉發
    通知單自明，原審誤載為九十年三月十一日，顯有違誤。依道路交通管理處罰條
    例第九十條，自行為成立日起逾三個月不得舉發；而交通裁決所遲至九十年三月
    二十一日始為裁決，顯已逾三個月而與法有違。依道路交通管理處罰條例，「未
    戴安全帽」始為違法，而抗告人在照片中有戴安全帽為警局及原審法院所不爭執
    ，僅以機關內部之函，即以「未扣安全帽帶」視同「未戴安全帽」，不僅無母法
    之依據有違授權明確性原則；而對於人民科處罰鍰未以法律為構成要件之規定亦
    與法律保留原則有違，該機關函中以「應扣安全帽帶，不可傾斜．．．。」應僅
    是促使人民注意之規定而已，警局將其擴大解釋為「視同未戴安全帽」，已超出
    文義範圍，違反刑法禁止類推解釋之原則。原審以髮辮位於右側，而扣環於左側
    ，即推衍出未扣安全帽帶顯有違論理法則，足見原審在照片中也看不清右側是什
    麼，如果右側是辮子，安全帽帶在那？依抗告人之習慣，均會扣安全帽帶，原審
    違反論理法則之推衍，亦不能證明抗告人確有未扣安全帽帶之事實，即應撤銷原
    處分，為妥適之裁定」等語。
二、按道路交通管理處罰條例第三十一條規定；業於民國九十年一月十七日修正公布
    ，並訂於同年六月一日生效。而修正前道路交通管理處罰條例第三十一條第三項
    規定：機器腳踏車駕駛人及附載座人，未載安全帽者，處駕駛人新台幣五百元罰
    鍰。修正後第三十一條第六項則規定：機器腳踏車駕駛人或附載座人未依規定戴
    安全帽者，處罰鍰新台幣五百元。是比較上開新舊法，本項規定除向次改列外，
    有關罰鍰數額並未改變，但原條文之：「未戴安全帽者」，已改為：「未（依規
    定）戴安全帽者」，則顯有增加文字，其增加文字應有特殊之立法理由，是自有
    新舊法有利或不利於受處分人之比較適用問題。
三、查本件受處分人即異議人甲○○，於九十年三月十一日下午一時五十一分許，騎
    乘車牌號碼ＡＳＹ－８０６號機車行經臺北市○○○路時，為警攝得照片發覺所
    戴安全帽未繫扣環，因而經臺北市政府警察局松山分局員警掣單舉發，案經移由
    臺北市交通事件裁決所，而於九十年三月二十一日以北市裁三字第駕裁２２－Ａ
    Ｂ0000000號裁決書援引道路交通管理處罰條例第三十一條第三項款規定
    ，裁處罰鍰新台幣五百元等情，有上開裁決書一紙、臺北市政府松山分局函及採
    證照片二幀在卷可按。
四、受處分人對前開裁決提出異議略以：「在八十九年曾收到一張罰單，並附有照片
    一張，照片中的我有戴安全帽，卻要我繳未戴安全帽之裁決書實難令人信服，難
    道裁決者未曾見照片就直接裁決，或有見照片而「睜眼說瞎話」？該罰單以未扣
    安全帽而加以處罰，但照片模糊，去年常常綁著一隻長長的辮子，看起來很像是
    安全帽帶，難道規定不能綁辮子騎機車？道路交通管理罰條例並未規定未扣安全
    帽〝視同〞未戴安全帽，縱使以模糊的照片枉我未扣安全帽帶，亦無法〝視同
    〞未戴安全帽，逕下未戴安全帽之裁決，不僅證據無，該公務員顯明知為無罪之
    人，而使我受處罰，特此聲明不服。」
五、原審則以：「依臺北市政府警察局松山分局九十年六月七日北市警松分交字第九
    ０六一八六二八００號函所附採證照片觀之，異議人當時所蓄髮辮固有外露於安
    全帽外，惟當時係垂於右肩，而所戴安全帽扣環，則明顯外露於左肩，渠當時確
    有未依規定繫好扣環而屬未戴安全帽之情事，此有該採證照片在卷足稽，異議人
    聲明異議所執為不足採取。而異議人行為後，道路交通管理處罰條例業經修正公
    布、施行，而新舊法經比較結果新法對於異議人並無有利或不利均如前述，則參
    照大法官會議第一四二號解釋意旨及現行稅捐稽徵法第四十八條、行政秩序罰法
    草案第三條均明定「從新從輕」原則之適用，堪認於行政秩序罰案件，仍應有「
    從新從輕原則」之適用。本院以比較新舊法結果新法既無不利於異議人，本件依
    據上開原則，自應適用修正後道路交通管理處罰條例第三十一條第六項規定而為
    裁罰」等，認原處分機關援引上開修正前規定，裁處罰鍰新台幣五百元，於法尚
    有未合，裁定撤銷，另依修正後新法規定裁定：「裁定甲○○機器腳踏車駕駛人
    未依規定戴安全帽，處罰鍰新台幣伍佰元」。
六、原裁定予異議駁回固非無見，惟：查(一)、本件違規日期依裁決書所載為八十九年
    三月十一日，原審裁定載為九十年三月十一日，原審裁定既認行政法亦有從新從
    輕原則之適用，則正確違規日期究係為何，即涉及受處分人應適用修正前與後之
    法律。(二)、未審酌道路交通管理處罰條例第三十一條第三項修正前之「未戴安全
    帽」與修正後之「未（依規定）戴安全帽」，條文規定明顯之不同，逕認「有關
    要件並未改變」，並認「未依規定繫好扣環」，即屬「未戴安全帽」，是否擴張
    解釋「未戴安全帽」，而有與民眾對法律文字認知之疑惑或行政機關不當擴張解
    釋法規之情形，亦非無研求餘地，是原裁定駁回受處分人之異議即有未洽，抗告
    意旨執此指摘原裁定不當，請求撤銷原裁定，即有理由，自應由本院撤銷原裁定
    ，發回原法院，更為適當之裁定。
七、據上論斷，應依道路交通案件處理辦理第二十六條，刑事訴訟法第四百十三條，
    裁定如主文。
中      華      民      國     九十     年      九      月     十二     日
                            臺灣高等法院交通法庭
                                審判長法  官  吳  啟  民
                                      法  官  林  瑞  斌
                                      法  官  施  俊  堯
右正本證明與原本無異。
不得再抗告。
                                      書記官  丁  淑  蘭
中      華      民      國     九十     年      九      月     十二     日


司法院資訊處製作；財團法人民間司法改革基金會備份。
